臺灣高等法院民事判決　　　　　　　　　88年度上字第1014號
上　訴　人
即被上訴人　富國建設股份有限公司
法定代理人　戊○○
上　訴　人
被上訴人　乙○○
　　　　　　丙○○
　　　　　　甲○○
共　　　同
訴訟代理人　蘇弘志律師
複代　理人　林欣柔律師
　　　　　　陳俊斌律師
上　訴　人　丁○○
訴訟代理人　庚○○
　　　　　　林思銘律師
上　一　人
複代　理人　陳麗玢律師
被上　訴人　己○○
訴訟代理人　林思銘律師
複代　理人　陳麗玢律師
上列當事人間返還買賣價金事件，上訴人對於中華民國88年6月2
9日台灣新竹地方法院87年度重訴字第7號第一審判決提起上訴，
上訴人丁○○並為訴之追加，本院於96年1月9日言詞辯論終結，
判決如下：
    主      文
上訴人富國建設股份有限公司、乙○○、丙○○、甲○○及丁○
○之上訴均駁回。
被上訴人富國建設股份有限公司應給付上訴人丁○○新台幣貳拾
肆萬陸仟元，及自本判決宣示之日起至清償日止，按年息百分之
五計算之利息。
被上訴人乙○○、丙○○、甲○○應給付上訴人丁○○新台幣伍
拾萬肆仟元，及自本判決宣示之日起至清償日止，按年息百分之
五計算之利息。
上訴人丁○○其餘追加之訴駁回。
第二審訴訟費用由上訴人富國建設股份有限公司、乙○○、丙○
○、甲○○及丁○○各自負擔；追加之訴訴訟費用由被上訴人富
國建設股份有限公司負擔十分之三、餘由乙○○、丙○○、甲○
○負擔。
    事實及理由
壹、程序部分：
    按在第二審為訴之變更或追加，非經他造同意，不得為之。
    但第255條第1項第2款至第6款情形，不在此限。第2款：請
    求之基礎事實同一者。民事訴訟法第446條第1項、第255條
    第1項第2款分別定有明文。本件上訴人丁○○（原名彭壽林
    ）於原審起訴時，原依民法第259條規定為請求，嗣於本院
    主張上訴人即被上訴人富國建設股份有限公司（下稱富國公
    司）及乙○○、丙○○、甲○○（下稱乙○○等3人）將其
    已付價金沒收充作違約金，其沒收之違約金顯屬過高而有失
    公平，應予酌減，並追加備位聲明，依民法第179條規定請
    求返還已付半數之價金（本院卷(四)第129頁、第186頁），富
    國公司、乙○○等3人雖不同意其追加（本院卷(四)第129頁、
    第201頁、第207頁），惟上訴人丁○○所為追加之訴與原訴
    之主要爭點有共同性，各請求利益之主張在社會生活上可認
    為同一或關聯，而就原請求之訴訟及證據資料，於審理繼續
    進行在相當程度範圍內具有同一性或一體性，得期待於後請
    求之審理予以利用，俾先後兩請求在同一程序得加以解決，
    避免重複審理，進而為統一解決紛爭者，其請求之基礎事實
    自屬同一（最高法院91年台抗字第552號裁定意旨參照），
　　依據上開規定，應予准許。
貳、實體部分：
一、本件被上訴人己○○及上訴人丁○○起訴主張：伊等於民國
    （下同）81年間4月間，以新台幣（下同） 133萬元、145萬
    元分別向富國公司及乙○○等3人（下稱富國公司等） 購買
    坐落新竹縣竹東鎮○○段竹東小段第35之1、第35之51 、第
    35之13、第35之153、第36之87、第34之407地號土地（下稱
    系爭土地）上所興建之「長春帝國大廈」Ｋ棟10樓、Ｄ棟12
    樓房屋，及以312萬元、340萬元分別購買上開房屋坐落基地
    所有權應有部分，伊等就系爭房屋部分已分別支付價金402,
    000元、492,000元；就系爭土地部分已分別支付938,000 元
    、1,008,000元。 依所屬契約條款之廣告圖說記載「長春帝
    國大廈」，Ｋ棟10樓使用面積為27.91坪 、公共面積2.33坪
　　、合計30.24坪，Ｄ棟12樓使用面積31.67坪、公共面積2.64
    坪、合計34.31 坪；另雙方所訂立之上開土地及房屋買賣契
    約約定該2契約具有牽連關係 ，如其一契約不成立、無效、
    撤銷或解除，另一契約亦同其效果。詎富國公司事後興建完
    竣擬交付伊等之系爭房屋，經地政機關測量之結果，其使用
    面積短少而公共設施部分則大為增加；另伊等訂購上開房屋
    時，同時各訂購有地下2層第56號、29號號停車位 ，富國公
    司於原核准之49個停車位（含法定停車位35個、自行增設14
    個）外，又未申請核准設立，違法私自利用防空避難室增設
    9個停車位，影響大樓住戶逃生，且規劃之車位超過50位，
    未依建築技術規則建築設計施工編第60條規定設計成雙車道
    ；尤有甚者，富國公司所擬交付被上訴人己○○之車位（契
    約編號第56號、現狀編為31號）更屬不合法之車位，日後根
    本無法停車，凡此種種均與契約本旨不符，經伊等委託律師
    於 86年10月7日及86年11月16日發函催告富國公司等於15日
    內補正，惟富國公司等均置之不理，爰以起訴狀繕本之送達
    解除雙方間之上開房屋、土地買賣契約，並依民法第 259條
    解除契約、回復原狀之法律關係，請求返還其等所受領之價
    金，縱若本件僅富國公司等有解除契約之權利，其等所沒收
    之價金亦屬過高。爰聲明：(一)富國公司應給付被上訴人己○
    ○402,000元、應給付上訴人丁○○492,000元。(二)乙○○等
    3人應給付被上訴人己○○938,000元、丁○○1,008,000 元
    ，及均自起訴狀繕本送達之翌日起至清償日止，按年息5%計
    算之利息。(三)前項請求，願供擔保，請准宣告假執行。
二、富國公司等則以：
(一)、伊等所交付予被上訴人己○○及上訴人丁○○之系爭房屋與
    契約約定本旨並無不符，蓋伊等於廣告平面圖上所標示之「
    使用面積」，非專指「室內面積」而言，依雙方簽約時之法
    律規定與地政機關登記實務、交易慣例、契約文義約定，以
    及整體廣告平面圖之標示方式，應認「使用面積」之意義為
    特定單位之房屋可使用之面積，即包括房屋所在當棟層電梯
    樓梯間面積及當棟入口門廳及屋頂突出物面積之分割或分擔
    之面積，亦即俗稱之「小公」面積。「使用面積」既包括「
    小公」之面積，則伊等擬交予被上訴人己○○及上訴人丁○
    ○之房屋使用面積，與廣告圖說記載「使用面積」相較，並
    無短少情事。
(二)、伊等所興建之停車位均以分管協議之方式讓與特定買受者，
    是，伊等所交付予被上訴人己○○及上訴人丁○○之停車位
    ，在私法上之使用狀態絕無疑問，上開停車位車道足供車輛
    自由進出，並未有何不便之處，且雙方就停車位面積亦無約
    定，伊等依現場狀況及法定尺寸之長、寬設計規劃並無不妥
    。又依台北市政府工務局建管處82年 6月12日北市工建使字
    第1500號函所示：「停車位增多，在不妨害防空避難室之使
    用及停車位之進出使用下，行政機關原則上不予取締」等語
    ，可見伊等在不妨礙防空避難及進出使用之下，當然可以在
    區分所有人共有土地部分規劃停車位。如認室內停車位超過
    建造執照圖上最低數量而設置，或一停車位面積違反法定長
    、寬規定即要勒令停止使用，則大台北地區七成以上之停車
    位將面臨停止使用之困擾，而使努力增加停車位之政策雪上
    加霜，顯違行政裁量之適當性及合目的性原則，亦有違反行
    政法上之比例原則，本件被上訴人己○○及上訴人丁○○依
    專用權之設定與分管協議取得特定車位之使用，實際上亦為
    該停車位之所有權人，未來其等亦可就所買受之停車位為轉
    讓，是伊等所興建之上開停車位並無任何瑕疵之情形。
(三)、伊等已依約交付上開房屋及停車位，並無違約情事，反倒是
    被上訴人己○○、上訴人丁○○違約未繳納買賣價金，依系
    爭買賣契約違約條款約定，伊等自得解除系爭買賣契約，並
    沒收被上訴人己○○及上訴人丁○○先前所已交付之價金充
    作違約金，被上訴人己○○、上訴人丁○○並無解除契約請
    求返還已交付價金之權利。
(四)、伊等因上訴人丁○○違約而主張解除系爭買賣契約，依系爭
    買賣契約第10條及土地買賣合約書第 6條之約定，自得沒收
    上訴人丁○○已付之款項充當違約金，並無不當得利可言。
    上訴人丁○○因違約積欠伊等價金計3,140,000元 ，該金額
    自84年1月間原定交屋日起算至95年5月止之利息損失總額已
    達1,932,333元 ，而此期間伊等為管理系爭房屋計支出管理
    費、水電費及天然氣費用共160,604元 ，此外，因上訴人丁
    ○○違約未能如期交屋，如今系爭房屋因景氣不佳而導致價
    格下跌，致伊等受有1,300,000元之價差損失， 以上損失合
    計3,392,937元，伊等僅沒收上訴人丁○○已付價金計1,440
    ,000元，是本件違約金並無過高之情等語，資為抗辯。
三、原審判決 ：(一)富國公司應給付被上訴人己○○402,000元。
    (二)乙○○等3人應給付被上訴人己○○938,000元，及乙○○
    、丙○○自87年1月8日起、甲○○自87年 1月10日起，均至
    清償日止，按年息5%計算之利息。(三)上訴人丁○○之請求駁
    回。富國公司等就其等敗訴之部分不服，分別提起上訴，並
    於本院聲明： (一)原判決第1項關於命富國公司給付被上訴人
    己○○402,000元及第2項關於命乙○○等 3人給付被上訴人
    己○○938,000元本息部分及該部分假執行宣告之裁判均廢
    棄。(二)上開廢棄部分，被上訴人己○○在第一審之訴及假執
    行之聲請均駁回。被上訴人己○○則聲明：上訴駁回。上訴
    人丁○○亦提起上訴，並於本院聲明：(一)原判決廢棄。(二)富
    國公司應給付上訴人丁○○492,000元 ，及自起訴狀繕本送
    達之翌日起至清償日止，按年息5%計算之利息。(三)乙○○等
    3人應給付上訴人丁○○1,008,000元，及自起訴狀繕本送達
    之翌日起至清償日止 ，按年息5%計算之利息。(四)前2項請求
    ，上訴人丁○○願供擔保，請准宣告假執行。上訴人丁○○
    嗣於本院追加備位聲明：(一)富國公司應給付上訴人丁○○24
    6,000元 ，及自追加訴狀繕本送達翌日起至清償日止，按年
    息5%計算之利息。(二)乙○○等3人應給付上訴人丁○○504,0
    00元，及自追加訴狀繕本送達翌日起至清償日止，按年息5%
    計算之利息。富國公司等則聲明：(一)上訴人丁○○之上訴駁
    回。(二)上訴人丁○○追加之訴駁回。(三)如受不利判決，願供
    擔保，請准宣告免為假執行。
四、兩造不爭執之事項：(一)被上訴人己○○與上訴人丁○○於81
    年4月間分別向富國公司等購買系爭土地上所興建之 「長春
    帝國大廈」Ｋ棟10樓、Ｄ棟12樓房屋及坐落基地所有權應有
    部分。(二)被上訴人己○○、上訴人丁○○已分別交付富國公
    司房屋價金402,000元、492,000元 ，分別交付乙○○等3人
    土地價金938,000元、1,008,000元 ，乙○○等3人亦已將出
    售之土地辦理所有權移轉登記完畢 。(三)乙○○等3人與上訴
    人丁○○間另案所有權移轉登記事件，經本院87年度上字第
    1776號判決認定：上訴人丁○○拒絕給付其餘價金，而有違
    約情事，富國公司等行使系爭買賣契約解除權，核屬有據，
    系爭土地買賣契約既經解除，則上訴人丁○○應將坐落新竹
    縣竹東鎮○○段竹東小段第35之1地號 、面積0.0783公頃，
    及同段第35之13地號、面積0.1292公頃土地，應有部分均為
    10萬分之753移轉登記與乙○○等3人，按每人1/3 之比例共
    有，上訴人丁○○提起上訴，案經最高法院以89年度台上字
    第2030號駁回上訴而告確定。上訴人丁○○於敗訴後，已將
    系爭房地所有權回復登記予富國公司等。(四)乙○○等 3人與
    被上訴人己○○間回復原狀事件，經本院89年度上更(二)字第
    221號判決認定富國公司出賣之系爭房屋使用面積有短少，
    停車位之設置亦有不當為由，駁回乙○○等3人之上訴 ，並
    經最高法院90年度台上字第1186號判決駁回上訴而告確定。
五、本件被上訴人己○○及上訴人丁○○起訴主張：伊等於81年
    4月間分別向富國公司等購買系爭土地所興建之「長春帝國
    大廈」Ｋ棟10樓、Ｄ棟12樓房屋及坐落基地所有權應有部分
    ，依所屬契約條款之廣告圖說記載「長春帝國大廈」Ｋ棟10
    樓使用面積27.91坪、公共面積2.33坪、合計30.24坪，Ｄ棟
    12 樓使用面積31.67坪 、公共面積2.64坪、合計34.31坪，
    另雙方所訂立之上開土地及房屋買賣契約約定該 2契約具有
    牽連關係，如其一契約不成立、無效、撤銷或解除，另一契
    約亦同其效果。詎富國公司事後興建完竣擬交付伊等之上開
    訂購房屋，經地政機關測量之結果，其使用面積短少而公共
    設施部分則大為增加；另伊等訂購上開房屋時，同時各訂購
    有地下2層第56號、第29號停車位，富國公司於原核准之 49
    個停車位外，又未申請核准設立，違法私自利用防空避難室
    增設9個停車位，影響大樓住戶逃生，且規劃之車位超過 50
    位，未依建築技術規則建築設計施工編第60條規定設計成雙
    車道；尤有甚者，富國公司所擬交付被上訴人己○○之契約
    編號第56號車位，更屬不合法之車位，日後根本無法停車，
    凡此種種均與契約本旨不符，經伊等委託律師於86 年10月7
    日及86年11月16日發函催告富國公司等於15日內補正，惟其
    等均置之不理，爰以起訴狀繕本之送達解除雙方間之上開房
    屋、土地買賣契約，為此依民法第259條解除契約 、回復原
    狀之法律關係請求富國公司應給付被上訴人己○○402,000
    元、應給付上訴人丁○○492,000元；乙○○等3人應給付被
    上訴人己○○938,000元本息、應給付上訴人丁○○1,008,0
    00元本息。又如認先前富國公司等解除系爭買賣契約已發生
    效力，上訴人丁○○已不得行使解約之權利，然本件系爭Ｄ
    棟12樓房屋及土地總額僅為485萬元 ，富國公司等所沒收價
    金充當違約金高達144萬元 ，其違約金顯屬過高而有失公平
    ，為此請求將違約金予以酌減為已付價金之半數，並依不當
    得利之法律關係，請求富國公司等分別將酌減後之金額246,
    000元、504,000元連同利息返還予上訴人丁○○。然此為富
    國公司等所否認，並以上開情詞置辯，是本件應審酌者厥為
    ：(一)富國公司等所交付予被上訴人己○○之房屋及停車位有
    無瑕疵而構成不完全給付？(二)上訴人丁○○是否得解除系爭
    買賣契約。(三)若上訴人丁○○不得解除系爭買賣契約，得否
    主張違約金過高有失公平，而請求請返還部分已付價金？茲
    分述如下：
(一)、富國公司等擬交付予被上訴人己○○之房屋及停車位有無瑕
    疵而構成不完全給付？
(1)、富國公司抗辯：伊擬交付予被上訴人己○○之系爭房屋使用
    面積，非專指「室內面積」，而係包括房屋所在當棟層電梯
    樓梯間面積及當棟入口門廳及屋頂突出物面積之分割或分擔
    之面積，亦即俗稱之「小公」面積，「使用面積」既包括「
    小公」之面積，則伊擬交予被上訴人己○○之系爭房屋之使
    用面積並無短少，自無何瑕疵，被上訴人己○○不得據此解
    除系爭買賣契約云云。
(2)、經查，依富國公司與被上訴人己○○所簽定之預定房屋買賣
    契約書第1條約定，被上訴人己○○買受之房屋坪數約為30.
    24坪，為兩造所不爭執，而上開坪數則包括陽台、花台、平
    台、露台及所應分擔之公共設施面積，此有系爭房屋買賣契
    約書在卷可稽（證物外放）。而依定約時富國公司等之銷售
    廣告，就該30.24坪之分配為使用面積27.91坪，公共面積2.
    33坪，有廣告銷售圖可稽（原證23號，證物外放），雖房屋
    買賣契約第17條約定「甲、乙雙方同意有關本預定買賣相關
    之廣告及宣傳品、海報等一切說明均以本契約書為依據」，
    然買賣契約本文就買賣面積之分配比例既別無約定，而銷售
    廣告所標示之房屋總面積又與契約約定之買賣面積相符，則
    就買賣標的房屋面積之分配，自應以銷售廣告為依據。富國
    公司等雖抗辯銷售廣告上之使用面積應包括當層電、樓梯間
    所謂「小公」之面積5.64坪在內。惟按「不動產買賣契約日
    在81年2月4日公平交易法實施前，廣告平面圖所記載之使用
    面積或私有面積，依交易習慣應包含當層電、樓梯間及走道
    （俗稱小公），其廣告名詞含義為何，應秉持交易當時透明
    化及業者應盡告知義務之原則為之」，有中華民國建築投資
    商業同業公會全國聯合會84年2月9日84建投全聯字第1519號
    函可參（原法院87年度訴字第68號卷第187頁─第188頁），
    富國公司於定約當時就「使用面積」究竟包含如何之範圍，
    並未向被上訴人己○○說明，致兩造就其範圍爭議不休。次
    查，81年2月4日施行之公平交易法第21條第1項規定：「事
    業不得在其廣告上對於商品之數量、品質、內容，為虛偽不
    實或引人錯誤之表示」。而所謂當層之電、樓梯間或走道，
    非僅當層之住戶始能使用，於公平交易法實施後，所謂使用
    面積，如未於訂約時說明其範圍，自不宜擴及依建築改良物
    登記簿所載房屋買受人所能專有使用之範圍如室內面積、陽
    台、露台等以外之範圍。本件房屋買賣契約書係於81年4 月
    間訂立，已在公平交易法實施之後，故銷售廣告上所謂使用
    面積自不應包括俗稱小公之當層電、樓梯間。富國公司等此
    一抗辯，自無可採。依銷售廣告所載，被上訴人己○○所購
    長春帝國Ｋ棟10號房屋坪數，係「使用面積為27.9 1坪、公
    共面積為2.33坪，二者合計30.42坪」之房屋 。然查富國公
    司所建竣擬交予被上訴人己○○之系爭房屋之面積卻僅為室
    內70.23平方公尺 、陽台9.34平方公尺、花台1.02平方公尺
    ，此有新竹縣竹東地政事務所建物登記簿謄本附卷可稽（證
    物外放），三者使用面積合計僅有80.59平方公尺即24.38坪
   （80.59×0.3025），比廣告所載使用面積減少3.53坪。故富
    國公司就其擬交付被上訴人己○○之房屋，尚難認已依債之
    本旨提出，而屬不完全給付。
(3)、次查，被上訴人己○○所購買之車位（契約書第56號、現狀
    圖編為31號），並非原主管機關所核准之49個車位，有新竹
    縣政府87年12月24日87府建都字第146977號函暨所附竣工平
    面圖影本、系爭地下2層停車空間平面圖影本附卷可稽 （原
    審卷第324頁─第330頁、第344頁─第345頁），並為兩造所
    不爭執。按法定停車位固為「最低設置標準」，起造人於核
    准之停車空間內雖得設置多於「法定停車位」數之停車位，
    惟所增加設置之停車位仍應符合其他建築法令，否則，如違
    反建築法令而增設停車位，其增設行為即難謂無防礙防空避
    難及停車進出使用情形，本件富國公司於原核准之49個車位
    （含法定停車位35位、自行增設14位）外，又私自增設9個
    車位，其車位總數已超過50位，依建築技術規則建築設計施
    工編第60條、第61條規定，即須備有雙車道，且車道寬度應
    在5.5公尺以上，惟系爭地下2層停車場其車道寬度並不足5.
    5公尺，業經新竹縣政府多次要求改進依照核准之停車位數
    量用途使用，並科處罰鍰、移送法院強制執行等情，有被上
    訴人己○○提出之新竹縣政府87年6月18日8府建都字第5774
    5號函、87年10月7日87府建都字第107863號函、87年12月24
    日87府建都字第146977號函及88年6月3日88府建都字第5683
    8號函影本等件可稽（原審卷第286頁─第290頁、第344-1頁
    ），又依建築法第73條後段規定，按非領得變更使用執照，
    不得變更其使用，違反上開規定擅自變更使用者，依建築法
    第90條得處新台幣6萬元以上30萬元以下之罰鍰 ，並勒令停
    止使用，是富國公司所擬交付被上訴人己○○之車位既為違
    法之停車位，其隨時有受勒令停止使用之虞，顯有瑕疵而不
    符合契約之本旨甚明。
(4)、被上訴人己○○主張富國公司所建竣通知交付房屋及之停車
    位顯有瑕疵而不符合契約本旨，而此瑕疵，依社會一般通念
    已嚴重干擾使用之權能，情節非輕，是其類推適用不完全給
    付及瑕疵擔保之規定，於催告富國公司補正上開瑕疵未果後
    ，自得解除其與富國公司間之房屋買賣契約；又依系爭土地
    買賣契約第12條及房屋買賣契約第14條約定，該房地買賣契
    約2者具有相互牽連結合之關係，乃屬契約之聯立 ，雖各別
    契約是否有效成立或存在，應就各該契約判斷之，但其中一
    契約不成立、無效、撤銷或解除，另一契約亦同其效果，是
    被上訴人己○○亦得解除其與乙○○等3人間之土地買賣契
    約，被上訴人己○○既以本件起訴狀繕本之送達解除與富國
    公司等所訂立之房屋及土地買賣契約，該起訴狀繕本亦已合
    法送達富國公司等，有該送達回證附卷可稽（原審卷第73頁
    ─第76頁），應認為該等契約均已發生解除之效果。
(5)、按解除契約時，除法律另有規定或契約另有訂定外，當事人
    雙方應互負回復原狀之義務，由他方受領之給付為金錢者，
    應附加自受領時之利息償還之，民法第259條第2款定有明文
    。本件富國公司所建竣擬交付己○○之房屋、停車位顯有瑕
    疵而未依債之本旨提出，業經被上訴人己○○合法解除與富
    國公司等之房屋及土地買賣契約，是被上訴人己○○請求富
    國公司返還已收取之房屋價金402,000元，請求乙○○等3人
    返還已收取之土地價金938,000元本息，即屬有據。
(二)、上訴人丁○○是否得解除系爭買賣契約？
(1)、本件上訴人丁○○主張：富國公司等所交付之房屋使用面積
    坪數有短少、停車位亦有瑕疵，伊自可主張解除系爭買賣契
    約，請求返還已給付之價金云云。
(2)、經查，本件上訴人丁○○曾以系爭房屋與停車位有瑕疵為由
    ，拒絕給付其餘價金，經富國公司等催告未果後，乃解除系
    爭買賣契約，並起訴請求將其所購買之系爭土地移轉登記予
    乙○○3人 ，經本院認系爭房屋實際坪數與系爭買賣契約所
    載之總坪數相較，並未短少，上訴人丁○○所購買之車位係
    經核准設置之停車位，自無所謂因違反建築法規定，有受處
    罰或勒令停止使用之虞，而其他增設之停車位，是否將遭主
    管機關勒令停止使用，則與富國公司等無涉，上訴人丁○○
    以上開事由，指摘富國公司就停車位部分，亦屬不完全給付
    云云，即無可採，而為上訴人丁○○敗訴之判決，並判令上
    訴人丁○○應將系爭土地返還登記予乙○○等3人 ，該案並
    經最高法院駁回確定在案，此有本院87年度上字第1776號、
    最高法院89年台上字第2030號判決可稽 （原審卷(一)第261頁
    ─第264頁） ，富國公司等既對上訴人丁○○行使解除系爭
    買賣契約請求權並已發生效力，則上訴人丁○○自無再向富
    國公司等行使解約之權利，是其此部分之主張，應屬無據。
(三)、上訴人丁○○得否主張違約金過高而請求返還已付之部分價
    金？
(1)、按當事人約定契約不履行之違約金過當者，法院固得依民法
    第252條以職權減至相當之數額，惟是否相當 ，仍須依一般
    客觀事實、社會經濟狀況及當事人所受損害，以為酌定之標
    準數額；又違約金是否過高，應以解約時所生損害為酌定標
    準，不應將契約解除後之因素列入考量，或將契約解除後所
    發生之損害作為酌減違約金之標準（最高法院86年度台上字
    第1084號、92年台上字第2046號判決參照）；另按違約金是
    否相當，應依一般客觀事實、社會經濟狀況及當事人所受損
    害情形及債務人如能如期履行債務，債權人可得享受之一切
    利益為酌定之標準，若所約定之額數，與實際損害顯相懸殊
    者，法院自得酌予核減，不因懲罰性違約金或賠償預定性違
    約金而異（最高法院89年度台上字第1709號判決要旨參照）
    。
(2)、富國公司等雖抗辯：上訴人丁○○因違約積欠伊等價金計3,
    140,000元，該金額自84年1月間原定交屋日起算至95年5 月
    止之利息損失總額已達1,932,333元 ，而此期間伊等為管理
    系爭房屋計支出各項上開費用共160,604元 ，此外，系爭房
    屋因景氣不佳而導致價格下跌，致伊等受有1,300,000元之
    價差損失，以上合計3,392,937元 ，伊等僅沒收上訴人丁○
    ○已付價金1,440,000元 ，是本件違約金並無過高之情云云
    。然查，富國公司等並未舉證證明其等若收取其餘價金後，
    就該款項有何投資等相關計畫，難認其有可得預期之利益，
    而受有利息之損害。次查，富國公司等雖支出之管理費、水
    電費及天然氣費用共160,604元 ，然該項費用之支出，實際
    上係使系爭房屋保持良好之屋況，具有保值之功能，該房屋
    亦因契約之解除而回復富國公司所有，由此觀之，上開費用
    實質上亦係為自己而支出，是富國公司支出該項費用，難認
    其受有損失；至富國公司等抗辯系爭房目前行情約為3,00,
    000元與訂約當時價格4,300,000元相較，其等已損失1,300,
    000元之損失云云，然近來房地產景氣已有復甦之現像，北
    台灣地區部分房價屢創新高，則系爭房屋之目前交易行情，
    是否低於訂約當時之價格，容有可疑，富國公司等就此部分
    復未舉證證明，難認其等之抗辯為真實，綜上，富國公司等
    抗辯其等受有上開利息、管理費等及房屋差價之損失合計3
    ,392,937 元云云，自非可採。
(3)、富國公司等從事房屋興建投資，一般而言，其等將房屋興建
    完成加以出售，必有相當之營業利潤；又財政部每年均就營
    利事業各種同業，核定利潤標準，作為課徵所得稅之依據，
    其核定之同業利潤標準，係依各業抽樣調查並徵詢各業同業
    公會之意見而為核定，是財政部所核定之房屋興建投資營業
    利潤標準，自可為富國公司等興建房屋投資之可得預期利益
    之計算依據。經查房屋興建投資之營業淨利率於84年度經核
    定為14% ，此有財政部84年度營利事業各業同業利潤標準表
    在卷可稽（本院卷(四)第235頁─第236頁），而本件系爭房屋
    、土地之價格分別為145萬元、340萬元，據此，富國公司等
    於出售系爭房地可得之預期利潤分別為203,000元、476,000
    元，此部分堪認係因上訴人丁○○違約所生之損害。而本件
    上訴人丁○○已分別支付系爭房地價金492,000元、 1,008,
    000元之事實 ，為富國公司等所不爭執，堪信為真實。本件
    系爭房屋、土地之價格分別為145萬元、340萬元，如以上訴
    人丁○○已支付之492,000元、1,008,000元價金充作違約金
    ，已占系爭房屋、土地價款約34%、30%，並參以富國公司等
    所受之上開損害之金額，衡情尚屬過高，且有顯失公平之情
    事，自應予以酌減。
(4)、參以上訴人丁○○經富國公司等多次催促後未能如期履行之
    歸責情況、富國公司等從事房屋興建投資業者，為具經濟優
    勢之人，竟刊登用語不明之銷售廣告，致上訴人丁○○產生
    誤認而與其等締約，亦有疏失之情；惟其等已分別受有203,
    000元、476,000元之損害，有如前述，並參酌兩造之社會經
    濟地位及履約之程度等一切情狀，本院認上訴人丁○○應負
    之違約金以其已付價金之半數即246,000元、504,000元為相
    當，逾此範圍為非相當，應予核減之。
(5)、按無法律上之原因而受有利益，致他人受有損害者，應返還
    其利益，民法第179條前段定有明文 。本件上訴人丁○○之
    違約金既以其已付價金之半數即246,000元、504,000元為適
    當，則富國公司等逾此部分所收受246,000元、504,000元，
    即無法律上原因而受有利益，致上訴人丁○○受有損害，其
    受利益與受損害間復有同一原因事實之直接因果關係，自構
    成不當得利。從而，上訴人丁○○主張核減違約金，並請求
    富國公司等應分別返還246,000元、504,000元，為有理由，
    應予准許；又富國公司等所沒收之上開違約金於法院未予核
    減之前，難認有何不當得利之情，其等於法院予以核減後始
    構成不當得利，是其等應負不當得利之遲延利息責任，應自
    本件判決宣示起算，始為適法，上訴人丁○○請求自追加訴
    狀繕本送達翌日，計算其法定遲延利息，顯屬無據，應予駁
    回。
六，綜上所述，本件被上訴人己○○依民法第259條解除契約、
    回復原狀之法律關係，請求富國公司返還已收取之房屋價金
    402,000元，請求乙○○等3人返還已收取之土地價金938,00
    0元，及自起訴狀繕本送達之翌日即乙○○、丙○○自87 年
    1月8日起 、甲○○自87年1月10日起，均至清償日止，按年
    息5%計算之利息，洵屬有據，應予准許；另上訴人丁○○請
    求富國公司等返還所受領之房屋、土地價金及遲延利息部分
    ，於法尚有未洽，不應准許。原審判命富國公司等如數給付
    被上訴人己○○上開本息，並駁回上訴人丁○○之請求，及
    依被上訴人己○○、乙○○等3人之聲請 ，以供擔保為條件
    ，為准、免假執行之宣告，經核於法並無不合。富國公司等
    及上訴人丁○○就其等敗訴部分提起上訴，指摘原判決此部
    分不當，求予廢棄改判，均為無理由，應予駁回。至上訴人
    丁○○追加不當得利法律關係，請求富國公司等分別返還其
    已付價金之半數即246,000元、504,000元，及自本判決宣示
    日起至清償日止，按年息5%計算之利息，為有理由，應予准
    許，逾此部分之請求，即屬無據，應予駁回。
七、本件事證已臻明確，兩造其他攻擊、防禦方法，及提出未援
    用之證據，經斟酌後認不影響判決結果，無逐一論述之必要
    ，併此敘明。
八、據上論結，本件富國公司等及丁○○之上訴均為無理由；丁
    ○○追加之訴一部有理由，一部無理由，依民事訴訟法第
    449條第1項、第78條、第79條，判決如主文。
中　　華　　民　　國　　96　　年　　1 　　月　　23　　日
                    民事第十五庭
                        審判長法　官  黃騰耀
                              法　官　許文章
                              法　官　黃國永
正本係照原本作成。
如不服本判決，應於收受送達後20日內向本院提出上訴書狀，其
未表明上訴理由者，應於提出上訴後20日內向本院補提理由書狀
（均須按他造當事人之人數附繕本）上訴時應提出委任律師或具
有律師資格之人之委任狀；委任有律師資格者，另應附具律師資
格證書及釋明委任人與受任人有民事訴訟法第466條之1第1項但
書或第2項（詳附註）所定關係之釋明文書影本。
中　　華　　民　　國　　96　　年　　1 　　月　　24　　日
                              書記官  葉國乾
附註：
民事訴訟法第466條之1（第1項、第2項）：
對於第二審判決上訴，上訴人應委任律師為訴訟代理人。但上訴
人或其他法定代理人具有律師資格者，不在此限。
上訴人之配偶、三親等內之血親、二親等內之姻親，或上訴人為
法人、中央或地方機關時，其所屬專任人員具有律師資格並經法
院認為適當者，亦得為第三審訴訟代理人。
